【裁判字號】    89,自,596
【裁判日期】    900613
【裁判案由】    偽造文書等
【裁判全文】
臺灣臺北地方法院刑事判決                          八十九年度自字第五九六號
    自  訴  人  甲○○
    被      告  乙○○
右列被告因偽造文書案件，經自訴人提起自訴，本院判決如左：
    主  文
乙○○無罪。
    理  由
一、自訴意旨：自訴人係端儀營造工程有限公司（下稱：端儀公司）負責人，被告乙
    ○○與丈夫施清源欲投標台北市政府環境保護局之「山豬窟表圾衛生掩埋場第五
    標工程（下稱：本件工程合約）」，遂於八十八年六月間，向自訴人商借端儀公
    司印鑑與負責人印鑑（以下合稱：端儀公司大小章），藉以投標上述工程，得標
    價為新台幣（以下同）二千四百三十萬元，被告並繳交履約保證金。開工後，均
    由乙○○前往洽借端儀公司大小章、發票等物，藉以領取工程款；在端儀公司會
    計丙○○於八十八年十二月三十一日離職前，一切收支均由劉君經手。自訴人並
    未於八十六年十二月二十五日，接受被告委託而保管現金五十萬元；但是被告竟
    基於偽造並行使私文書之故意，以電腦打字方式偽造甲○○名義之保管書一紙：
    「本人乙○○今將現金新台幣伍拾萬元整委託甲○○代為保管，俟日後經本人通
    知一星期內返還託管之現金伍拾萬元，返還時本保管書同時交興甲○○君作廢，
    口說無憑特立此據。」「中華民國八十六年十二月二十五日」；並蓋用前述公司
    大小章於其保管書末。八十九年六月十二日，林女以存證信函附寄上述保管書影
    本，向自訴人催討五十萬元，顯已觸刑事法令。（見自訴狀）
二、自訴人主張被告涉有右述偽造並行使私文書行為，係以下列論點為基礎：
    (1)保管書內容為直式文書，但是卻由右至左書寫，顯與常態不符。況且，被告既
      稱五十萬元委由自訴人保管，文末卻以蓋用端儀公司大小章，即與內容不符。
      其次，如果確有其事，亦應由保管人書寫單據再簽章，不應由林女立場表示「
      本人乙○○．．．」；而八十六年十二月二十五日係國定假日，銀行與自訴人
      公司均未營業，被告如何能領款、交付？如有借款，被告亦不可能拖這麼久才
      要。在當年度以前，被告夫妻所承攬工程手續均非自訴人經手，自訴人不可能
      代為保管上述款項。（見自訴狀）
    (2)被告每個月要估驗領款時，都要來拿章，我都會把這套章拿給他，交給他去環
      保局請款用，她起歹念，自己寫保管書，蓋我公司的大小章，說我私人向他借
      錢。從八十六年開始他要拿估驗款時，他就把大小章借走（見審卷第三七頁）
      。端儀有二、三個章，當初我交給他標工程的章我不記得是那一個，他要用章
      時，就來向我或會計丙○○拿，拿回去二、三天才還我。保管書的公司章有掉
      到地上，角有缺，被告另外提出的另一件工程合約副本（編號Ｃ）的角沒有缺
      ，所以不同；保管書與另件變更設計合約書（編號Ｂ）的公司章應該一樣，只
      是印泥的深淺不一樣；但是三份文件有關甲○○印文都不一樣（見審卷第四六
      頁）。
    (3)被告還有一套公司章、個人章沒還我，不是保管書上的那個章。我一共有三套
      公司章、個人章，保管書上的印章，應該是送去鑑定的印章（見審卷第一二０
      頁）。編號Ｃ文件上的章被告有還我，他領款都用這個章，這個章不是我送去
      鑑定的章；編號Ｂ文件的大小章被她借去都沒還我，這也不是我送去鑑定的印
      章（見同頁）。
三、被告乙○○辯稱：
    (1)我是跟他借牌，因他公司倒了才找我借錢，由於我跟他借牌，我就借他五十萬
      ；雙方也同意不寫成借款，而以保管方式處理。我從八十九年一月就不知道他
      住所在何處，我並沒偽造文書（見審卷第二三、三０頁）。借牌時，我們關係
      很好，若我要偽造，不會只偽造這一件（見審卷第三六、三七頁）。端儀公司
      大、小章，我都已還給自訴人。我拿他印章沒用，因為端儀公司已沒營業（見
      同卷第一０三頁）。
    (2)自訴人有二、三個公司章，我當初向端儀借牌訂合約時，他給我的公司章與保
      管條字體完全一樣─但邊框粗細不同；另外追加工程時，他交給我的公司章又
      是另外一個，也是字體一樣，邊框不一樣（可參山豬窟垃圾衛生掩埋場第五標
      工程雜項工程修正合約總價表第一次變更設計契約書〔編號Ｂ〕及山豬窟垃圾
      衛生掩埋場第五標工程合約副本〔編號Ｃ〕）（見同卷第六五頁）。編號Ｃ第
      九頁的章，是我拿到他公司去蓋的，該契約上面藍色橡皮章，是自訴人公司的
      章（見同卷第一二０頁）。
    (3)當初五十萬元是交給自訴人本人，不是交給會計。因為我在八十六年十二月二
      十日左右有現金會款的收入，而且我每個月十號都要發員工薪水，所以當時有
      錢可以給他。當時是我把錢交給甲○○，他在保管書上蓋章，地點是在他台北
      市○○路○段二七一巷四弄四號的辦公室（見第六四頁）。
四、本件保管書上「甲○○」與「端儀營造工程有限公司」真偽，係本案關鍵；本院
    將保管書（編號Ａ）與前述編號Ｂ、Ｃ契約文件、自訴人所提供「甲○○」與「
    端儀營造工程有限公司」印章各一枚，囑託法務部調查局鑑定上述印文：
    (1)該局以九十年四月三十日（九０）陸(二)字第九００二二四四七號鑑定通知書答
      覆：Ｃ號文件有關「甲○○」印文與送鑑「甲○○」印章實物所蓋用者相符；
      編號Ａ、Ｂ文件上「甲○○」印文、編號Ａ、Ｂ、Ｃ文件上「端儀營造工程有
      限公司」印文，因部分紋線印泥淤積或蓋印時紋線移動或蓋印過輕，均難以辯
      識其紋線彫刻特徵，致無法鑑定（見審卷第一０六頁）。
    (2)然而，自訴人於送鑑定前表示三份文件上「甲○○」印文並不相同（見同卷第
      六四頁）；在提示鑑定報告前，亦堅稱編號Ｃ文件上印文並非送鑑印章所蓋用
      （見審卷第一二０頁）；嗣經提示上述鑑定資料後，自訴人始改稱不知為何二
      者相符（見同頁）。自訴人既稱公司大小章共三套（見同卷第一０三頁），何
      以對於編號Ｃ契約書與保管書印文是否相符，反而無法分辨？自訴人說詞顯屬
      可疑。
    (3)再者，自訴人既稱被告係盜用端儀公司大小章，但是自訴人亦不能提出其他相
      關證據以證明之；況且，公司大小章係平日營業所用，縱使借牌予他人投標亦
      無可能任由他人帶離公司數日，否則公司如何營運？再其次，被告雖未能提出
      收取五十萬元會款之證據，但是辯稱如果盜用印章，也不會只偽造文件保管書
      而已；本院考量雙方當時關係尚可，且本件工程金額達二千餘萬元，被告如有
      意偽造文書以詐得財物，亦無必要僅就五十萬元金額偽造保管書。所辯應屬可
      採。
    按犯罪事實，應依證據認定之，無證據不得推定其犯罪事實，刑事訴訟法第一百
    五十四條定有明文；又不能證明被告犯罪者，應諭知無罪之判決，同法第三百零
    一條第一項亦定有明文。綜上論述，被告辯解確屬實情，此外，復查無其他確切
    事證，足資證明被告涉有偽造暨行使私文書犯行，既不能證明被告犯罪，自應為
    無罪之裁判。
五、綜上所論，應依刑事訴訟法第三百零一條第一項，判決如主文。
中      華      民      國      九十      年      六      月    十三    日
        臺灣台北地方法院刑事第一庭
                                      法  官    吳燁山
右正本證明與原本無異。
如不服本判決，應於判決送達後十日內，向本院提出上訴狀（應附影本）。
（本件審理程序並未使用交互詰問程序）
                                      書記官    王黎輝
中      華      民      國      九十      年      六      月    十四    日


司法院資訊處製作；財團法人民間司法改革基金會備份。
